【裁判字號】    97,訴,1357
【裁判日期】    980515
【裁判案由】    返還土地等
【裁判全文】
臺灣桃園地方法院民事判決              97年度訴字第1357號
原      告  台灣省石門農田水利會
法定代理人  己○○
訴訟代理人  彭成青律師
被      告  乙○○
訴訟代理人  王文志
            甲○○
被      告  范庚○○
訴訟代理人  戊○○
被      告  丙○○○
訴訟代理人  宋海清
被      告  辛○○
訴訟代理人  曾欽文
上列當事人間請求返還土地等事件，於民國98年4月22日言詞辯
論終結，本院判決如下：
    主  文
被告乙○○應將坐落桃園縣楊梅鎮○○○○段大金山下小段九二
之二地號土地上如附圖所示C1（面積二五點四九平方公尺）、C2
（面積二七點五八平方公尺）之地上物拆除，並將土地返還原告
。
被告乙○○應給付原告新台幣壹萬伍仟貳佰柒拾捌元，及自民國
九十七年八月四日起至返還前項土地之日止，按月給付原告新台
幣貳佰肆拾壹元。
被告范庚○○應將坐落桃園縣楊梅鎮○○○○段大金山下小段九
二之二地號土地上如附圖所示B1（面積四八點二平方公尺）、B2
（面積六點三四平方公尺）之地上物拆除，並將土地返還原告。
被告范庚○○應給付原告新台幣壹萬肆仟柒佰零壹元，及自民國
九十七年八月四日起至返還前項土地之日止，按月給付原告新台
幣貳佰肆拾捌元。
被告丙○○○應將坐落桃園縣楊梅鎮○○○○段大金山下小段九
二之二地號土地上如附圖所示A1（面積二二點六一平方公尺）、
A2（面積二三點四四平方公尺）之地上物拆除，並將土地返還原
告。
被告丙○○○應給付原告新台幣壹萬仟貳佰伍拾柒元，及自民
國九十七年八月四日起至返還前項土地之日止，按月給付原告新
台幣貳佰壹拾元。
被告辛○○應將坐落桃園縣楊梅鎮○○○○段大金山下小段九二
之二地號土地上如附圖所示E1（面積二三點九六平方公尺）、E2
面積二０點三四平方公尺）之地上物拆除，並將土地返還原告。
被告辛○○應給付原告新台幣壹萬貳仟柒佰伍拾肆元，及自民九
十七年八月四日起至返還前項土地之日止，按月給付原告新台幣
貳佰零貳元。
原告其餘之訴駁回。
訴訟費用由被告依佔用比例負擔。
    事實及理由
壹、程序方面：
一、本件被告乙○○、丙○○○經合法通知，未於最後言詞辯論
    期日到場，核無民事訴訟法第386條所列各款情形。爰依原
    告之聲請，由其一造辯論而為判決。
二、按訴狀送達後，原告不得將原訴變更或追加他訴。但被告同
    意者，不在此限，民事訴訟法第255條第1項但書第1 款定有
    明文。原告起訴後於民國98年2月9日具狀追加辛○○、丁○○為被告，並於聲明中增加請求：(一)被告辛○○應將坐落桃
    園縣楊梅鎮○○○○段大金山下小段92-2地號土地上如附圖
    所示E1面積23.96平方公尺、E2面積20.34平方公尺之地上物
    拆除，並將土地返還原告。(二)被告辛○○應給付原告新台幣
    （下同）51,353元，及自97年8月4日起至返還前開占用系爭
    土地之日止，按月給付原告856 元。(三)被告丁○○應將坐落
    桃園縣楊梅鎮○○○○段大金山下小段92-2地號土地上如附
    圖所示面積D1面積26.04平方公尺、D2面積26.42平方公尺之
    地上物拆除，並將土地返還原告。(四)被告丁○○應給付原告
    60,812元，及自97年8月4日起至返還前開第三項占用系爭土
    地之日止，按月給付原告1,014元（見本院卷第121頁），被
    告於本院98年2月9日言詞辯論當場表示同意（見本院卷第11
    8 頁），核符前揭規定，應予准許。
三、次按原告於判決確定前，得撤回訴之全部或一部。但被告已
    為本案之言詞辯論者，應得其同意。訴之撤回於期日，得以
    言詞向法院或受命法官為之。以言詞所為訴之撤回，應記載
    於筆錄，訴之撤回，被告於期日到場，未為同意與否之表示
    者，自該期日起，10日內未提出異議者，視為同意撤回。民
    事訴訟法第262條第1項、第2項、第4項定有明文。原告起訴
    原併列曾欽文、邱瑞宏、乙○○、范庚○○、丙○○○為被
    告，並於98年2月9日具狀追加丁○○為被告。嗣分別於98年
    2月9日具狀撤回對曾欽文、邱瑞宏之起訴，被告於本院98年
    2月9日言詞辯論當場表示同意；及同年4 月22日本院審理中
    ，以言詞方式撤回對丁○○之起訴，被告當庭雖未為同意與
    否之表示，然未於10日內提出異議（見本院卷第121 頁及第
    135頁）。依前揭規定，應予准許。
貳、實體方面：
一、原告起訴主張：
  (一)緣原告所有坐落桃園縣楊梅鎮○○○○段大金山下小段92-2
    地號土地（下稱系爭土地），遭被告辛○○無權占用如附圖
    所示E1、E2之範圍、被告乙○○無權占用如附圖所示C1、C2
    之範圍、被告范庚○○無權占用如附圖所示B1、B2之範圍、
    被告丙○○○無權占用如附圖所示A1、A2之範圍。致原告無
    法使用系爭土地，土地之所有權受到侵害，雖屢經催討，被
    告等均置之不理。被告等既無權占用原告所有之系爭土地，
    原告自得基於民法所有物返還請求權之法律關係，訴請被告
    等返還土地。
  (二)又無權占有他人土地可獲得相當於租金之利益，為社會通常
    之觀念。本案被告等無權占用系爭土地，致原告對之無法使
    用收益，被告等顯屬無法律上之原因而受利益致原告受有損
    害，原告自得依民法第179 條之規定，請求被告等返還起訴
    前五年即自92年8月4日起至返還土地之日止相當於租金之不
    當得利，爰參酌土地法第97條第1項、第105條之規定，訴請
    給付如訴之聲明所示之金額。
  (三)又被告等雖依民法第125條規定為時效消滅之抗辯，惟已登
    記不動產所有人之回復請求權，並無民法消滅時效規定適用
    ，而本件遭被告等人占用之系爭土地已登記為原告所有，自
    無上開消滅時效規定之適用。又雖依民法第769條及772條之
    規定，以所有之意思20年間和平繼續占有他人之不動產者，
    得請求登記為權利人，惟該不動產依上開第769條之規定為
    「未登記之不動產」，且所謂時效取得，係指於時效完成時
    不動產占有人取得請求登記之權利而已，非謂不動產占有人
    即當然成為該權利人，故被告之抗辯並無理由。
  (四)並聲明：1.如主文第1項、第3項、第5項、第7項所示。2.被
    告辛○○應給付原告51,353元，及自97年8月4日起至返還系
    爭土地之日止，按月給付原告856 元。3.被告乙○○應給付
    原告61,519元，及自97年8月4日起至返還系爭土地之日止，
    按月給付原告1,025 元。4.被告范庚○○應給付原告63,223
    元，及自97年8月4日起至返還系爭土地之日止，按月給付原
    告1,054元。5.被告丙○○○應給付原告53,381 元，及自97
    年8月4日起至返還系爭土地之日止，按月給付原告890元。
二、被告范庚○○、辛○○則以：
    原告早已知悉其占用系爭土地，卻從未與其協調是否應該及
    如何返還所受利益，至今方提起本訴，實屬怠於行使權利，
    請求權應已罹於15年之時效而消滅。而被告等亦因佔用系爭
    土地，經鈞院刑事庭64年度易字第2919號判處罰金在案，原
    告即不得再行起訴。又被告等佔用系爭土地之地上物，早於
    原告未成立前即已存在，係和平、公然、繼續占用，占用迄
    今已有40餘年，已因時效取得地上權，並非無權占用。被告
    亦願意繳納使用租金，惟原告應與被告協商合理租金，不能
    逕行起訴請求等語置辯。並聲明：原告之訴駁回。
三、被告被告乙○○、丙○○○則未於最後言詞辯論期日到場，
    惟據其前曾到場及提出答辯狀所為答辯皆與被告庚○○、辛○○相同，並聲明：原告之訴駁回。
四、兩造不爭執之事實：
  (一)系爭土地為原告所有，有土地登記謄本附卷可稽（見本院卷
    第9頁）。
  (二)系爭土地遭被告辛○○無權占用如附圖所示E1、E2之範圍、
    被告乙○○無權占用如附圖所示C1、C2之範圍、被告范庚○○無權占用如附圖所示B1、B2之範圍、被告丙○○○無權占
    用如附圖所示A1、A2之範圍，並各有於所占用土地上建築地
    上物如附圖所示等之事實，此經本院會同兩造及桃園縣楊梅
    地政事務所人員履勘現場鑑測無訛，製有勘驗筆錄可憑（見
    本院卷第98頁至第99頁），並有相片彩色影本及土地複丈成
    果圖附卷附卷可按（見本院卷第102 頁至第107頁）。
五、按「所有人對於無權占有或侵奪其所有物者，得請求返還之
    。對於妨害其所有權者，得請求除去之。」，民法第767 條
    前段、中段定有明文。又按以無權占有為原因，請求返還土
    地者，占有人對土地所有權存在之事實無爭執，而僅以非無
    權占有為抗辯者，土地所有權人對其土地被無權占有之事實
    無舉證責任，占有人自應就其取得占有係有正當權源之事實
    證明之，最高法院85年度台上字第1120號判例可資參照。本
    件系爭土地為原告所有之事實，為兩造所不爭，且原告係主
    張其所有系爭土地為被告無權占有，惟被告則以前揭情詞置
    辯，是依上開說明，被告自應就其等取得占有係有正當權源
    之事實證明之。準此，本件爭點厥為：(一)原告依民法第767
    條規定之請求權，是否已罹時效？又是否有一事不再理原則
    之適用？(二)被告占有系爭土地有無得對抗原告之正當權源？
    (三)原告請求被告給付不當得利及數額是否有理？茲分別論斷
    如後：
  (一)原告依民法第767條規定之請求權，是否已罹時效？又是否
    有一事不再理原則之適用？
    按已登記不動產所有人之回復請求權及除去妨害請求權，均
    無民法第125 條消滅時效規定之適用，業經司法院大法官會
    議著有釋字第107號、第164號解釋，可資參照。原告所有系
    爭土地係經主管地政機關予以登記之土地，已如前述，並非
    未經登記之不動產，是縱認本件被告辯稱其占用系爭土地已
    逾15年以上，原告卻至97年間才對其提出拆屋還地之要求屬
    實，依上引法文解釋所示意旨，仍不得據為被告拒絕原告本
    件請求。被告復抗辯其等亦因佔用系爭土地，經鈞院刑事庭
    64年度易字第2919號判處罰金在案，原告不得再行起訴云云
    ，並提出上開刑事判決影本為證。惟按「訴訟法上所謂一事
    不再理之原則，乃指同一事件已有確定之終局判決者而言。
    其所謂同一事件，必同一當事人就同一法律關係而為同一之
    請求，若此三者有一不同，即不得謂為同一事件，自不受確
    定判決之拘束。」，最高法院19年上字第278號判例意旨可
    資參照。本件係屬民事訴訟，有關訴訟程序部分，自應適用
    民事訴訟法之規定，並無刑事訴訟法適用之餘地。因此，所
    謂一事不再理原則之適用，係以同一事件曾經法院為「民事
    」確定判決為前提，至於刑事確定判決或確定之不起訴處分
    書，則無此原則之適用。是本件縱被告曾受確定刑事判決，
    已不得再對被告等就同一案件為刑事訴追，惟因本件為民事
    訴訟，仍無上述民事訴訟法法上一事不再理原則之適用，則
    被告上開抗辯，亦無可採。
  (二)被告占有系爭土地有無得對抗原告之正當權源？
    被告另辯稱：其等所有之地上物自原告未成立前即已存在，
    係和平、公然、繼續占用，占用系爭土地迄今已有40餘年，
    ，依法已因時效取得地上權，且受占有之保護等語。然按「
    縱認上訴人因地上權取得時效完成而得主張時效利益，依民
    法第772 條準用第769 條及第770 條之規定，亦僅得請求登
    記為地上權人而已，並非即取得地上權，在其未依法登記為
    地上權人之前，自不能本於地上權之法律關係，向土地所有
    人有所主張而認其非無權佔有。且按占有人因時效取得地上
    權登記請求權，向該管地政機關請求為地上權登記，經地政
    機關受理，受訴法院應就占有人是否具備時效取得地上權之
    要件為實體上裁判者，須以占有人於土地所有權人請求拆屋
    還地前，以具備時效取得地上權之要件為由，向地政機關請
    求登記為地上權人為前提」、「因時效而取得地上權登記請
    求權者，不過有此請求權而已，在未依法登記為地上權人以
    前，仍不得據以對抗土地所有人而認其並非無權占有」，最
    高法院89年度台上字第1370號裁判及69年度第5 次民事庭會
    議決議要旨可資參照。查，被告等分別於98年3 月18日、同
    年4 月22日本院言詞辯論期日自認：「（法官問：有何權利
    佔用系爭土地？）依最高法院判例，我們有權申請登記為地
    上權人，但我們是還沒有登記」等語（見本院卷第12 9 頁
    ）、「（法官問：你們主張地上權，是否有去登記？）沒有
    登記，我知道法律上我們沒有占有的權利。沒有登記。」等
    語 (見本院卷第136 頁)， 足見，被告等既自認其尚未向地
    政機關申請地上權之登記之事實，揆諸上開說明，尚不得抗
    辯其等業因時效取得地上權，而得對抗系爭土地之所有權人
    即原告，是被告所辯，仍無可採。
  (三)原告請求被告給付不當得利及數額是否有理？
    末按無權占有他人之土地，可能獲得相當於租金之利益為社
    會之通常觀念（最高法院61年台上字第1695號判例參照），
    本件被告等無權占有原告所有之系爭土地，為無法律上之原
    因而受利益，原告不能使用土地以獲取利益因此受有損害，
    主張依不當得利及侵權行為之法律關係請求被告等返還相當
    於租金之利益及損害金，應屬可取。而依土地法第97條、第
    105 條之規定，租用基地建築房屋之租金，以不超過土地及
    其建築物申報總價額年息10％為限。所謂土地總價額，係以
    法定地價為準，土地法施行法第25條定有明文。而法定地價
    ，依土地法第148 條規定，係土地所有人依該法規定所申報
    之地價。上開計收租金限制之規定，非不得據為計算本件相
    當租金利益之標準，本院依據現場履勘及斟酌系爭土地之位
    置，並無商業活動，屬於住宅區 (見本院97年10月30日履勘
    筆錄)及承租人利用基地之經濟價值等情，認本件應以申報
    地價年息3％計算相當於租金之利益及損害金為適當。系爭
    土地93年1月及96年1月當期申報地價每平方公尺各為1,820
    元、2,318.4 元，雖有系爭土地地價第二類謄本可參，惟自
    92年1 月及94年1 月至97年1 月之申報地價，則為空白未申
    報，經本院職權查詢系爭土地自92年1 月及94年1 月至97年
    1 月之公告地價每平方公尺各為2,267 元、2,275 元，此有
    桃園縣地政資訊網地價網路查詢資料1 份在卷可佐，參諸平
    均地權條例第16條規定，土地所有權人未於公告期間申報地
    價者，以公告地價80％為其申報地價，故系爭土地自92年度
    及94年1 月至97年1 月當期申報地價前之申報地價每平方公
    尺各應為1,813.6 元、1,820 元。是以此計算，被告乙○○
    、庚○○、丙○○○、辛○○占用系爭土地如附圖所示面積
    分別各為53.07 、54.54 、46.05 及44.3平方公尺被告自原
    告起訴時回溯5 年即自92年5 月26日起至97年8 月3 日止（
    本件係於97年8 月4 日繫屬），應給付原告之不當得利金額
    分別為：乙○○15,278元（按為92年8 月至12月；為93
    年度為94年1 月至95年12月為96年度為97年1 月至8
    月《下同》。計算式：53.07 ×1,813.6 ×3 ％×4/12＝
    962 元，53.07 ×1,8 20×3 ％×1 ＝2,898 元，53.0
    7 ×1,820 ×3 ％×2 ＝5,795 元，53.07 ×2,318.4 ×
    3 ％×1 ＝3,691 元，53.07 ×1,820 ×3 ％×8/12＝1,
    932 元，+ + + + ＝15,278《小數點以下四捨五
    入》）；庚○○14,701元（計算式：54.54 ×1,813.6 ×
    3 ％×4/12＝989 元，54.54 ×1,820 ×3 ％×1 ＝2,97
    8 元，54.54 ×1,820 ×3 ％×2 ＝5,956 元，54.54
    ×2,3 18.4×3 ％×1 ＝2,793 元，54.54 ×1,820 ×3
    ％×8/12＝1,985 元，+ + + + ＝14,701《小數
    點以下四捨五入》）；丙○○○13,257元（計算式：46.0
    5 ×1 ,813.6 ×3％×4/12＝835 元，46.05 ×1,820 ×
    3 ％×1 ＝2,514 元，46.05 ×1,820 ×3 ％×2 ＝5,02
    9 元，46.05 ×2,318.4 ×3 ％×1 ＝3,203 元，46.0
    5 ×1,820 ×3 ％×8/12＝1,676 元，+ + + + 
    ＝13,257《小數點以下四捨五入》）；辛○○12,754元（計
    算式：44.3×1,813.6 ×3 ％×4/12＝803 元，44.3×
    1,820 ×3 ％×1 ＝2,419 元，44 .3 ×1,820 ×3 ％×
    2 ＝4,838 元，44.3×2,318.4 ×3 ％×1 ＝3,081 元，
    44.3×1,820 ×3 ％×8/12＝1,613 元，+ + + 
    + ＝12,754《小數點以下四捨五入》）。自原告起訴時即
    97 年8月4 日起至返還占用土地之日止，則應按月給付原告
    之不當得利金額分別如下：被告乙○○241 元、庚○○248
    元、丙○○○210 元、辛○○202 元（計算式為：各被告占
    用土地面積乘以1820之3 ％除以12《小數點以下四捨五入》
    ）。
六、綜上所述，原告本於民法第767 條、第179 條規定，請求被
    告將所建地上物拆除後將土地返還予原告，並給付原告如主
    文所示金額及自97年8月4日起至返還土地之日止按月給付原
    告如主文所示金額，為有理由，應予准許。逾此部分為無理
    由，應予駁回。
七、本件事證已臻明確，兩造其餘之主張、陳述及所提之證據資
    料，核與判決結果無何影響，爰不一一論述，附此敘明。
八、據上論結，本件原告之訴為一部有理由，一部無理由，依民
    事訴訟法第385條第1項前段、第79條、第85條第1項後段，
    判決如主文。
中    華    民    國    98    年    5     月    15    日
                  民事第二庭    法  官  黃漢權
以上正本係照原本作成
如對本判決上訴，須於判決送達後20日內向本院提出上訴狀
中    華    民    國    98    年    5     月    15    日
                            書記官  郭玉芬


司法院資訊處製作；財團法人民間司法改革基金會備份。
